# 医药企业购买专利权附带销售分成的账务处理

提问人：105523327 时间：2019-03-15 23:57:08
背景资料：
A 公司是某医药研发企业，A 公司于 2008 年自 5 名自然人处以 5 万元价格购买 3 名自然人共有的某化合物专利权，用于继续研发。交易时点，该化合物尚处于初步研究阶段，未来能否研发成功尚具有很大的不确定性。交易合同约定该化合物专利权转让对价现金 5 万元 + 未来基于该化合物研发生产的药品销售额的 5% 或相关专利进一步研发转让后转让收入的 15%。 2017 年，基于该化合物研发生产的药品进入临床3 期，A 公司预计药品最终研发成功实现上市销售的可能性较大，预计将有每年 10 亿元的销售额，A公司出于自身利益考虑，决定在 2018 年一次性买断前述分成约定，各方协商一致一次性支付 5 名自然人对价 5000 万元，交易完成后， 5 名自然人不再享有前述分成权利。
上述所有交易各方与 A 公司不存在关联关系，交易价格公允。公司研发支出全部费用化。不考虑重要性因素。
疑问：1.2009 年取得该项专利权时，无形资产入账价值如何确定？
2.2017 年支付 5000 万元一次性买断 5 名自然人享有的分成权利时，如何进行账务处理？
分析：
方案 1 ：A 公司受让该专利权后，虽然拥有所有权，但受上述转让合同条款限制，公司享有的专利权并非一项完全的权利，出让方实质上保留了一项利润分享权，而基于药品研发在化合物研究阶段极高的失败率以及专利权本身的转让价格只有 5 万元的情况下，2008 年该收益分享权的公允价值应该是较低的。 2018 年支付买断对价 5000 万元时，视为 5 名自然人转让其原保留的 “收益分享权”。
该方案下，账务处理方式为:2008 年公司支付 5 万元取得专利权时，以实际支付对价5 万元作为初始确认金额确认公司自该项交易中取得的一项专利权（不含收益分享权的价值），后续摊销计入研发支出。 2018 年支付 5000 万元买断收益分享权时，因该分享权在 10 年内的增值主要是来源于 A 公司这 10 年的研发工作，公司支付对价买回自身研发工作产生的价值，应一次计入当期研发支出，不确认新的无形资产。
方案 2:A公司 2008 年取得该项专利权时，因公司拥有专利的所有权，应按专利权的公允价值（ 5 万元 + 收益分享权在该时点的公允价值）确认为一项拥有完全权益的无形资产，同时按该收益分享权在该时点的公允价值确认一项负债。该收益分享权在该时点的公允价值至 2018 年上升为 5000 万元并非时间价值， 2008 年至 2018 年期间该负债的金额不能按复利计算增加， 2018 年实际支付对价时差额一次计入当期研发费用。
方案 3 ：同前述思路 2 ，因 2008 年收益分享权公允价值无法可靠估计，相关负债金额无法可靠计量，以后可能流出企业的经济利益也无法可靠估计，不满足会计确认条件，无形资产初始入账价值不考虑该因素影响额， 2018 年实际支付买断费用时一次计入当期研发支出。
请教各位版主：1. 上述 3 种方案是否合理，哪种更优，或者都不合理而有其他更合理的处理方式？
2. 若采用方案 2 ， 2009 年初始确认时，该项负债是否满足“现时义务” 的定义？在药品研发成功几率不足 5%（行业经验比例）的情况下，该项经济利益流出企业的可能性低于 5%，将其确认为一项负债是否恰当？
3. 若采用方案 3 ，假如可以针对该时点该项收益分享权进行评估，以相关负债金额无法可靠计量而不确认相关负债的理由是否合理？
谢谢各位版主！

回答人：chenyiwei
原协议约定的收益分享权属于收购无形资产的或有对价。如《瑞华研究2010 ～ 2016 汇编》之 “问题 1-2-24（收购无形资产涉及的或有对价问题）
” 所述，关于与无形资产取得相关的或有对价，目前在 IFRS和中国企业会计准则下尚无明确指引。我们认为对无形资产取得成本中涉及到或有对价的情况，可以采用以下两种方法之一解决：
（ 1 ）将或有对价按其公允价值计入无形资产初始成本中，同时确认相应的负债。对于使用寿命有限的无形资产，这部分或有对价所构成的初始成本应与初始成本的其他构成部分一起，在其使用寿命内摊销；
（ 2 ）无形资产的初始计量金额中不包含或有对价，或有对价在后续需要支付时直接计入当期损益。
因此，在当初 2008 年时，可以采用如方案 2 中的做法估计全部无形资产价值并确认负债，也可以如方案 1 、 3 ，仅确认固定价款（ 5 万元）作为无形资产价值。
后续签订补充协议，以 5000 万元买断收益分享权时，作为对或有对价的结算处理，如果原先将或有对价计入无形资产价值的，则将实际结算价款与原估计金额之间的差额计入当期损益；如果原先未将或有对价计入无形资产价值的，则实际结算价款 5000 万元计入当期损益。该 5000 万元与研发无直接关系，而是对销售分成权的买断，因此不适合于计入研发支出。